臺灣新竹地方法院民事裁定
111年度消債職聲免字第14號
聲  請  人  
即債務人    蘇玉珍  

代  理  人  廖希文律師（法扶）                    
上列當事人因消費者債務清理事件，聲請免責，本院裁定如下：
    主  文
聲請人即債務人蘇玉珍不予免責。
    理  由
一、按「法院為終止或終結清算程序之裁定確定後，除別有規定
    外，應以裁定免除債務人之債務。」「法院裁定開始清算程
    序後，債務人有薪資、執行業務所得或其他固定收入，扣除
    自己及依法應受其扶養者所必要生活費用之數額後仍有餘額
    ，而普通債權人之分配總額低於債務人聲請清算前二年間，
    可處分所得扣除自己及依法應受其扶養者所必要生活費用之
    數額者，法院應為不免責之裁定。但債務人證明經普通債權
    人全體同意者，不在此限。」「債務人有下列各款情形之一
    者，法院應為不免責之裁定。但債務人證明經普通債權人全
    體同意者，不在此限：一、於七年內曾依破產法或本條例規
    定受免責。二、故意隱匿、毀損應屬清算財團之財產，或為
    其他不利於債權人之處分，致債權人受有損害。三、捏造債
    務或承認不真實之債務。四、聲請清算前二年內，因消費奢
    侈商品或服務、賭博或其他投機行為，所負債務之總額逾聲
    請清算時無擔保及無優先權債務之半數，而生開始清算之原
    因。五、於清算聲請前一年內，已有清算之原因，而隱瞞其
    事實，使他人與之為交易致生損害。六、明知已有清算原因
    之事實，非基於本人之義務，而以特別利於債權人中之一人
    或數人為目的，提供擔保或消滅債務。七、隱匿、毀棄、偽
    造或變造帳簿或其他會計文件之全部或一部，致其財產之狀
    況不真確。八、故意於財產及收入狀況說明書為不實之記載
    ，或有其他故意違反本條例所定義務之行為，致債權人受有
    損害，或重大延滯程序。」消費者債務清理條例（下稱消債
    條例）第132條、第133條及第134條定有明文。前三條情形
    ，法院於裁定前應依職權調查，或命管理人調查以書面提出
    報告，並使債權人、債務人有到場陳述意見之機會，消債條
    例第136條亦有明文。
二、經查：
㈠、本件聲請人即債務人蘇玉珍前於民國（下同）109年12月29日
    聲請清算，經本院以110年度消債清字第3號裁定自110年5月
    27日17時起開始清算程序，嗣經本院司法事務官認本件債務
    人名下並無具有清算價值之財產，堪認不敷清償繼續進行清
    算程序所需之財團費用及債務，以110年度司執消債清字第1
    2號裁定終止清算程序確定在案，本件普通債權人因終止清
    算而未受任何分配，業經本院依職權調閱上開案卷查明屬實
    。依首揭規定，本院應裁定是否准許債務人免責。經本院通
    知全體債權人及債務人到場及函詢全體無擔保債權人之意見
    ，除債權人永豐商業銀行股份有限公司、凱基商業銀行股份
    有限公司、新加坡商艾星國際有限公司台灣分公司、滙誠第
    一資產管理股份有限公司、滙誠第二資產管理股份有限公司
    未表示意見外，其餘債權人意見如下：
  ⒈債權人台新國際商業銀行股份有限公司、華南商業銀行股份
    有限公司：不同意債務人免責。請鈞院調查債務人有無消債
    條例第133條或第134條應不免責之事由。
  ⒉債權人台北富邦商業銀行股份有限公司：債權人因無法藉電
    子閘門獲悉債務人近年來所得及財產變化之軌跡，進而掌握
    其是否為惡意操弄之蹊蹺。請鈞院調查債務人是否確無其他
    收入來源？倘相對人確無其他收入，陳報人就債務人聲請免
    責將不為反對意思表示。
  ⒊債權人滙豐(台灣)商業銀行股份有限公司：不同意債務人免
    責。債務人積欠多家債權銀行之信用卡相關債務，顯示債務
    人未衡量自身收入情況下負擔過重之債務，與消債條例第13
    4條第4款不應免責之情形相當，並請鈞院調查債務人聲請前
    二年迄今，有無搭乘國內外航線、投資投機性商品及往來券
    商之股票交易明細？以釐清債務人是否符合消債條例第134
    條各款不免責之情形。又因清算程序終止，普通債權人分配
    總額0元，請鈞院調查債務人聲請清算前二年實際收入與支
    出情況，以釐清債務人是否符合消債條例第133條不免責之
    規定。
  ⒋債權人三信商業銀行股份有限公司、日盛國際商業銀行股份
    有限公司：不同意債務人免責。依鈞院准予債務人開始清算
    裁定，推算債務人聲請清算前二年之所得總額為517,560元
    （計算式：21,565元×24），支出總金額為475,200元（計算
    式：19,800元×24），尚有餘額42,360元，而普通債權人分
    配金額為0元，顯有消債條例第133條規定之不免事由。
  ⒌債權人聯邦商業銀行股份有限公司：請鈞院依職權審酌債務
    人有無消債條例第133條、第134條規定不免責之情形。
  ⒍債權人中國信託商業銀行股份有限公司：不同意債務人免責
    。債務人聲請清算前二年之收入為517,560元，扣除聲請清
    算前二年必要支出475,200元，剩餘42,360元，依消債條例
    第133條之規定，應受不免責裁定。並請本院查察債務人是
    否有消債條例第134條各款不免責之事由。　　
㈡、聲請人有消債條例第133條所規定應不免責之情事存在：
  ⒈按法院裁定開始清算程序後，債務人有薪資、執行業務所得
    或其他固定收入，扣除自己及依法應受其扶養者所必要生活
    費用之數額後仍有餘額，而普通債權人之分配總額低於債務
    人聲請清算前二年間，可處分所得扣除自己及依法應受其扶
    養者所必要生活費用之數額者，法院應為不免責之裁定。但
    債務人證明經普通債權人全體同意者，不在此限，消債條例
    第133條定有明文。從而，審認本件聲請人是否有消債條例
    第133條所定不應予免責之事由，即應符合「於清算程序開
    始後債務人有薪資、執行業務所得或其他固定收入，扣除自
    己及依法應受其扶養者所必要生活費用之數額後仍有餘額」
    及「普通債權人之分配總額低於債務人聲請清算前二年間，
    可處分所得扣除自己及依法應受其扶養者所必要生活費用之
    數額」此二要件。
  ⒉聲請人開始清算程序後之收支情形：本院定於111年7月26日
    通知聲請人到庭訊問調查，經聲請人代理人到場陳述：法院
    裁定開始清算後，聲請人仍在加油站工作，聲請人每月收入
    連同身障補助為21,565元，每月必要支出同本院准予清算裁
    定認定之19,800元等語，此有訊問筆錄在卷可佐（見本院卷
    第87-88頁），聲請人主張經准予清算後之每月收入21,565
    元（即加油站工作所得15,000元＋出租公益彩券經營資格1,5
    00元＋身障補助5,065元）、每月必要支出為19,800元，核與
    本院准予其清算裁定認定其每月收入及每月必要支出之金額
    相符，是以聲請人每月收入21,565元，扣除每月必要支出19
    ,800元觀之，足認聲請人於裁定開始清算後，其每月固定收
    入扣除必要支出後仍有餘額。
  ⒊聲請人聲請清算前二年收支情形（即自107年12月至109年11
    月止）：聲請人代理人於111年7月26日到庭陳述聲請人聲請
    清算前二年之收入及支出同本院准予清算裁定認定之金額（
    見本院卷第88頁），則本院即以上開110年度消債清字第3號
    裁定所認定之聲請人每月收入21,565元、每月必要支出19,8
    00元為準，依此核算，聲請人聲請清算前二年收入總額為51
    7,560元（計算式：21,565元×24），聲請人聲請清算前二年
    內之必要支出總額為475,200元(計算式：19,800元×24），
    是以聲請人於聲請清算前二年間之可處分所得517,560元，
    扣除自己及依法應受其扶養者之必要生活費用475,200元後
    ，尚餘42,360元，而本件普通債權人於清算程序中之分配總
    額為零元，為聲請人所自承，並據調取本院110年度司執消
    債清字第12號事件卷宗查明無訛。是以本件債權人分配總額
    顯低於聲請人即債務人聲請清算前2年間，可處分所得扣除
    自己必要生活費用之數額，而該當消債條例第133條規定應
    不免責之情形。
㈢、本件聲請人無消債條例第134條各款不予免責之情形：依消債
    條例關於清算程序係以免責主義為原則，不免責為例外，倘
    債權人主張債務人有消債條例第134條各款所定不免責之情
    事，即應由債權人就債務人有合於上開各款要件之事實，提
    出相當之事證證明之。又本院依職權函詢全體普通債權人之
    結果，其等雖有部分具狀表明本院應查明聲請人有無消債條
    例第134條各款之不免責事由存在等語，惟債權人既未具體
    說明或提出相當事證，以證明聲請人有該條文各款所定不應
    免責之情形，且本院復查無聲請人有何消債條例第134條所
    列各款之不免責事由，自難認債務人有消債條例第134條各
    款所定之情事存在。
三、綜上所述，聲請人於開始清算後有固定收入，於扣除自己及
    依法應受其扶養者所需必要生活費用後，仍有餘額，而普通
    債權人依清算程序受分配之總額，低於聲請人於聲請清算前
    二年間可處分所得扣除自己及受其扶養者所必要生活費用之
    數額，依消債條例第133條前段規定，應為不免責之裁定，
    復未經普通債權人同意其免責，情節又非屬輕微，無例外得
    以免責之情事，揆諸上開規定，債務人應不予免責，爰裁定
    如主文。至債務人受不免責之裁定確定後，繼續清償本件之
    債權人達消債條例第141條所規定之數額，即前述之42,360
    元，得再聲請法院裁定免責，附此敘明之。
四、爰裁定如主文。
中    華    民    國     111    年    10    月   26   日
                  民事第二庭  法  官  鄭政宗
以上正本係照原本作成。
如不服本裁定應於送達後10日內向本院提出抗告狀，並繳納抗告
費新臺幣1,000 元。
中    華    民    國     111    年    10    月   26   日
                              書記官  黃志微